【裁判字號】    96,訴,2838
【裁判日期】    970703
【裁判案由】    贈與稅
【裁判全文】
臺北高等行政法院判決
                                     96年度訴字第02838號
                              .
原      告  甲○○
被      告  財政部臺灣省北區國稅局
代  表  人  陳文宗（局長）住同上
訴訟代理人  乙○○兼送達代收.
            丙○○
上列當事人間因贈與稅事件，原告不服財政部中華民國96年6 月
27日台財訴字第09600240580 號（案號：第00000000號）訴願決
定，提起行政訴訟。本院判決如下：
    主  文
原告之訴駁回。
訴訟費用由原告負擔。
    事  實
一、事實概要：緣原告民國（下同）88年間將其聯邦商業銀行南
    崁分行（下稱聯邦銀行）000000000000號帳戶內存款，轉入
    其子洪榮華、訴外人李瑞娟、林李瑞薇、蘇澤當、張義華及
    冠潤建設股份有限公司（下稱冠潤公司）銀行帳戶，合計新
    臺幣（下同）17,220,000元（如附表所示），未依規定辦理
    贈與稅申報，經被告查獲，核定本次贈與17,220,000元，併
    計前次贈與2,090,088 元，核定贈與總額19,310,088元，應
    納稅額3,890,783 元，並按應納稅額處1 倍罰鍰計3,890,70
    0 元（計至百元止）。原告不服，申請復查，經被告96年3
    月19日北區國稅法二字第0960016699號復查決定書（下稱原
    處分）駁回；原告仍不服，向財政部提起訴願，遭決定駁回
    後，遂向本院提起本件行政訴訟。
二、兩造聲明：（原告於準備期日及言詞辯論期日均未到場，依
    其起訴狀之聲明及陳述記載）
  (一)原告聲明：訴願決定及原處分均撤銷。
  (二)被告聲明：駁回原告之訴。
三、兩造之爭點：
    被告認定如附表所示之各筆資金，均屬贈與，於法是否有據
    ？
  (一)原告主張之理由：
    1.按遺產及贈與稅法第3 條第1 項規定：「凡經常居住中華
      民國境內之中華民國國民，就其在中華民國境內或境外之
      財產為贈與者，應依本法規定，課徵贈與稅。」第4 條規
      定：「（第1 項）本法稱財產，指動產、不動產及其他一
      切有財產價值之權利。（第2 項）本法稱贈與，指財產所
      有人以自己之財產無償給予他人，經他人允受而生效力之
      行為。」蓋贈與係當事人一方以自己財產無償給予他方之
      意思，經他方允受而生效之契約，此觀之民法第406 條、
      遺產及贈與稅法第4 條第2 項規定即明，換言之，必契約
      之雙方有贈與及受贈之意思合致，並有財產無償之給予之
      行為，方為成立，
    2.查原告並未有被告所稱之贈與情事，茲就原處分違法之處
      析述如下：
      (1)關於核定贈與李瑞娟600 萬元、林李瑞薇590 萬元之部
        分：
        原告前於87、88年間曾經簽賭六合彩，均透過李瑞娟、
        林李瑞薇等人代為簽賭，所費不貲；是上開金額係原告
        委請李瑞娟、林李瑞薇代為簽賭之賭金，並非為贈與，
        而被告原核定卻認定係贈與行為，顯有錯誤。且原告與
        李瑞娟、林李瑞薇並無任何血親關係，原告實無贈與金
        錢予其2 人之理由，惟原核定在無確實證據之情形下，
        以不合經驗法則之推理，逕行核定本件為贈與行為，殊
        屬違法，請予撤銷。
      (2)關於核定贈與蘇澤當160萬元之部分：
        因蘇澤當前於88年11月間向原告調借金錢週轉，原告同
        意其借貸請求，乃匯款160 萬元至蘇君於新竹國際商業
        銀行南崁分行00000000000 號帳戶，以供其貸借使用，
        惟被告原核定卻逕行認定上開金錢借貸為贈與行為，對
        於原告主張及蘇君所陳述之證言俱均不採，亦未說明不
        採之理由，卻僅泛言原告未盡協力義務為由云云，駁回
        原告之請求，顯其事實之認定顯屬錯誤。
      (3)關於核定贈與張義華15O萬元之部分;
        因原告曾向張義華借款，是上開150 萬元係為清償原告
        對於張君之債務，此法律關係亦經張君向被告陳明，絕
        非如原核定所認定之贈與行為，惟被告原核定卻逕行認
        定上開金錢借貸為贈與行為，對於原告主張及張君所陳
        述之證言俱均不採，亦未說明不採之理由，卻僅泛言原
        告未盡協力義務為由云云，顯其認事用法實有違誤，請
        予撤銷。
      (4)關於核定贈與洪榮華12萬元之部分：
        因原告年歲已高，而洪榮華為原告之5 子，時常代理原
        告處理日常之事務，是上開金額僅係洪榮華代為處理原
        告經濟上之活動而已，原告並無贈與上開金錢予伊，原
        核定未明究理即認定為贈與，於法實有違誤，請予撤銷
        。
    3.次按「租稅稽徵程序，稅捐稽徵機關雖依職權調查原則而
      進行，惟有關課稅要件事實，多發生於納稅義務人所得支
      配之範圍，稅捐稽徵機關掌握困難，為貫徹公平合法課稅
      之目的，因而課納稅義務人申報協力義務。」固為司法院
      大法官會議釋字第537 號所解釋。又「當事人主張事實須
      負舉證責任。倘其所提出之證據不足為主張事實之證明，
      自不能認其主張之事實為真實。」最高行政法院（89年7
      月1 日改制前為行政法院，下同）36年度判字第16號著有
      判例。
    4.綜上所述，本件原告及關係人均主張並無贈與之事實存在
      ，惟被告原處分及復查決定卻僅以原告「未盡協力義務舉
      證責任」為由，駁回原告之請求，而對於課稅之構成要件
      事實未盡舉證之責任，卻舉上揭司法院大法官議決解釋及
      最高行政法院判例意旨，將課稅事實之舉證責任轉換應由
      原告負擔，顯其適用法令有違證據法則之法理。如被告仍
      執意認定本件事實為贈與行為，則其對於成立贈與之構成
      要件事實，應負舉證之責，始為合法。
  (二)被告主張之理由：
    1.本稅：
      (1)按遺產及贈與稅法第3 條第1 項規定：「凡經常居住中
        華民國境內之中華民國國民，就其在中華民國境內或境
        外之財產為贈與者，應依本法規定，課徵贈與稅。」第
        4 條規定：「（第1 項）本法稱財產，指動產、不動產
        及其他一切有財產價值之權利。（第2 項）本法稱贈與
        ，指財產所有人以自己之財產無償給予他人，經他人允
        受而生效力之行為。」次按司法院釋字第537 號解釋文
        ：「租稅稽徵程序，稅捐稽徵機關雖依職權調查原則而
        進行，惟有關課稅要件事實，多發生於納稅義務人所得
        支配之範圍，稅捐稽徵機關掌握困難，為貫徹公平合法
        課稅之目的，因而課納稅義務人申報協力義務。」為所
        解釋。又最高行政法院36年度判字第16號判例意旨：「
        當事人主張事實須負舉證責任。倘其所提出之證據不足
        為主張事實之證明，自不能認其主張之事實為真實。」
        62年度判字第127 號判例意旨：「動產所有權之歸屬，
        原以占有為要件，此項存款既係被繼承人之名義存入，
        其物權為存款人所有，在未提領以前，不能指為他人所
        有，否則權利義務之主體無從確定，物權陷於紊亂。」
      (2)原告轉帳與李瑞娟等人之日期、金額、帳戶如附表所示
        ，其中編號第19筆係原告於88年12月1 日提領1,500,00
        0 元轉開立臺灣銀行支票（號碼0000000 號）由張義華
        兌領。原查核定本次贈與17,220,000元。原告主張轉存
        李瑞娟、林李瑞薇之資金係委請渠等2 人代為簽賭之賭
        金且與渠等2 人並無任何血親關係，無贈與之理由；轉
        存蘇澤當之資金係借貸；張義華兌領之資金係原告償還
        張君之借款；轉存洪榮華之資金係洪君代為處理原告經
        濟上之活動，非屬贈與云云，資為爭議。
      (3)答辯理由：
        按我國稅捐爭訟制度採職權探知主義，關於舉證責任
          之分配，自不能完全以民事訴訟舉證責任分配之原則
          為據。有關稅捐之法律關係，乃係依據稅捐法律之規
          定，大量且反覆成立之關係，具有其特殊性。稅捐稽
          徵機關並未直接參與當事人間之私經濟活動，其能掌
          握之資料自不若當事人方便，是稅捐稽徵機關如已提
          出相當事證，客觀上已足能證明當事人之經濟活動涉
          及租稅課徵事項，即難謂未就稅捐權利發生要件盡其
          舉證責任，徵諸最高行政法院94年度判字第1316號判
          決。就贈與稅而言，倘當事人不履行申報協力義務，
          或對主張之事實不提出證據，或其所提出之證據不足
          為主張事實之證明，稽徵機關斟酌當事人之陳述與調
          查事實及證據之結果，以該財產之移轉行為事實已具
          有客觀性，依論理法則及經驗法則判斷，認定贈與行
          為之客觀要件均已成立而致生效，自應依法定其所應
          歸屬之贈與之法律效果，否則，只要當事人自始至終
          均否認有贈與及受贈之意思表示，即認為課徵贈與稅
          之要件欠缺，稽徵機關將無從落實執行稽徵贈與稅之
          立法目的。
        原告於88年間轉存資金予李瑞娟等人，有原告帳號00
          0000000000在聯邦銀行南崁分行資金流向明細表、提
          款單、存放銀行同業及臺灣銀行0000000 號支票影本
          可稽。原告主張轉存李瑞娟、林李瑞薇之資金係委請
          渠等2 人代為簽賭之賭金且與渠等2 人並無任何血親
          關係，無贈與之理由，惟並未提示相關代為簽賭之證
          明文件供核，又李瑞娟及林李瑞薇之談話筆錄聲稱因
          時間久遠，已忘記原告轉存渠等帳戶之原因。另查李
          瑞娟係原告媳婦黃敏玲之母，卻於談話筆錄中聲稱不
          認識黃敏玲，顯未盡協力義務及舉證責任；轉存蘇澤
          當之資金主張係借貸，並未提示借貸契約、清償日期
          及利息給付方式等相關證明文件供核，又蘇君於談話
          筆錄聲稱原告轉入系爭資金於其銀行帳戶之原因，俟
          其查明後另行回覆，迄未回覆；張義華兌領之資金主
          張係原告償還張君之借款，並未提示原告向張君借款
          之資金流程供核；轉存其子洪榮華之資金主張係洪君
          代為處理原告經濟上之活動，並未提示相關證明文件
          供核。依首揭判例意旨，原告存款存入洪榮華等人銀
          行帳戶後，該物權即為洪君等人所有並享有經濟上之
          處分權，渠等自已有允受之事實，被告依遺產及贈與
          稅法第4條規定核課贈與，並無不合。
    2.罰鍰：
      (1)按遺產及贈與稅法第24條第1 項規定：「除第20條所規
        定之贈與外，贈與人在1 年內贈與他人之財產總值超過
        贈與稅免稅額時，應於超過免稅額之贈與行為發生後30
        日內，向主管稽徵機關依本法規定辦理贈與稅申報。」
        第44條前段規定：「納稅義務人違反……第24條之規定
        ，未依限辦理……贈與稅申報者，按核定應納稅額加處
        1 倍至2 倍之罰鍰。」
      (2)原告於88年間將存款合計17,220,000元轉入李瑞娟、林
        李瑞薇、蘇澤當、張義華、洪榮華及冠潤公司銀行帳戶
        ，未依規定辦理贈與稅申報，違章事證明確已如前述，
        依前揭規定，被告按核定應納稅額3,890,783 元處1 倍
        罰鍰3,890,700 元（計至百元止）並無違誤，應予維持
        。
    3.本件相關證據資料：資金流程見原處分卷第334-343 頁之
      明細表，彙整表見第1007頁。
    理  由
一、本件訴訟程序進行中，被告之代表人已由凌忠嫄變更為陳文
    宗，此有行政院96年8 月3 日院授人力字第09600256721 號
    令在卷可按，茲由新任代表人具狀聲明承受訴訟，核無不合
    ，應予准許。
二、本件原告經受合法通知，未於言詞辯論期日到場，核無行政
    訴訟法第218條準用民事訴訟法第386條各款所列情形，爰併
    準用民事訴訟法第385條第1項前段規定，依被告之聲請，由
    其一造辯論而為判決。
三、原告起訴主張：原告轉存李瑞娟、林李瑞薇之資金係委請2
    人代為簽賭之賭金，且與該2 人並無任何血親關係，無贈與
    之理由，轉存蘇澤當之資金係借貸，張義華兌領之資金係原
    告償還借款、轉存原告之子洪榮華之資金係償還其代為處理
    原告經濟上之活動，均非屬贈與，被告就以上之核定，於法
    無據，為此訴請如聲明所示云云。
四、被告則以：原告於88年間將如附表所示之17,220,000元轉入
    李瑞娟等人銀行帳戶，業經被告查明在案，原告主張非屬贈
    與，惟並未提示相關證明文件供核，原處分並無違誤等語置
    辯，求為駁回原告之訴。
五、按遺產及贈與稅法第3 條第1 項規定：「凡經常居住中華民
    國境內之中華民國國民，就其在中華民國境內或境外之財產
    為贈與者，應依本法規定，課徵贈與稅。」第4 條規定：「
    （第1 項）本法稱財產，指動產、不動產及其他一切有財產
    價值之權利。（第2 項）本法稱贈與，指財產所有人以自己
    之財產無償給予他人，經他人允受而生效力之行為。」第24
    條第1 項規定：「除第20條所規定之贈與外，贈與人在1 年
    內贈與他人之財產總值超過贈與稅免稅額時，應於超過免稅
    額之贈與行為發生後30日內，向主管稽徵機關依本法規定辦
    理贈與稅申報。」第44條前段規定：「納稅義務人違反……
    第24條之規定，未依限辦理……贈與稅申報者，按核定應納
    稅額加處1 倍至2 倍之罰鍰。」
六、是本件之爭執，在於被告認定如附表所示之各筆資金，均屬
    贈與，於法是否有據？
七、經查：
  (一)按行政訴訟法第136 條規定：「除本法有規定外，民事訴訟
    法第277 條之規定於本節準用之。」而民事訴訟法第277 條
    規定：「當事人主張有利於己之事實者，就其事實有舉證之
    責任。」惟稅捐稽徵機關並未直接參與當事人間之私經濟活
    動，其能掌握之資料自不若當事人，是稅捐稽徵機關如已提
    出相當事證，客觀上已足能證明當事人之經濟活動，應認稅
    捐機關業已證明稅捐債權之存在；如當事人予以否認，即應
    就其主張之事實負舉證責任，以貫徹公平合法課稅之目的。
    又依遺產及贈與稅法第3 條第1 項、第4 條規定，財產所有
    人以自己之財產無償給予他人，經他人允受之行為，應依法
    課徵贈與稅。因此，財產所有人將其財產片面移轉予他人，
    並經他人受領者，稅捐稽徵機關即可作有將財產無償移轉予
    他人之認定，如該財產所有人主張其財產之移轉並非無償（
    如買賣、借貸、清償或信託等法律關係）之事實者，此項事
    實因屬於其管領範圍內之事實，其知之最熟稔，亦最容易為
    舉證行為，自應由其就該財產之移轉並非無償之事實負具體
    舉證責任。（改制前行政法院89年度判字第1988號判決同採
    此見解）。
  (二)查本件兩造不爭原告轉出如附表所示之資金予李瑞娟等人，
    有如下之證據在卷可稽，堪認為真實：
    1.李瑞娟部分（如附表所示編號1-6 ）：有轉帳單、原告資
      金流向表、李瑞娟談話筆錄及存摺存款明細分類帳，分別
      在原處分卷頁318-323、340、780-781及939。
    2.林李瑞薇部分（如附表所示編號7-13）：有轉帳單、原告
      資金流向表、林李瑞薇談話筆錄及存摺影本，分別在原處
      分卷頁317 、324-327 、329-330 、340-341 、778 及76
      8-769 。
    3.冠潤公司部分（如附表所示編號14-16 ）：有轉帳單及原
      告資金流向表，分別在原處分卷頁328 、331-332 及341
      、343。
    4.蘇澤當部分（如附表所示編號17）：有原告資金流向表及
      蘇澤當談話筆錄，分別在原處分卷頁342及783-784。
    5.洪榮華部分（如附表所示編號18）：有原告資金流向表在
      原處分卷頁342  。
    6.張義華部分（如附表所示編號19）：有支票影本、轉帳單
      及張義華談話筆錄，分別在原處分卷頁795-796 、722 及
      955-956。
  (三)就以上之經濟活動，原告就冠潤公司部分已於訴訟中不復爭
    執，其餘部分則主張如下，惟本院認均不可採：
    1.關於李瑞娟及林李瑞薇部分：原告主張資金係委請2 人代
      為簽賭之賭金，且與該2 人並無任何血親關係，無贈與之
      理由云云，然查，原告並未提示相關代為簽賭之證明文件
      供核，而李瑞娟及林李瑞薇之談話筆錄因僅稱因時間久遠
      ，已忘記原告轉存帳戶之原因，況查李瑞娟係原告媳婦黃
      敏玲之母，卻於談話筆錄中否認認識黃敏玲，以上均難認
      原告已盡其協力義務及舉證責任。
    2.蘇澤當部分：原告主張係借貸，惟並未提示借貸契約、清
      償日期及利息給付方式等相關證明文件供核，又蘇澤當於
      談話筆錄內亦未明確表示係借款，僅稱原告轉入系爭資金
      於其銀行帳戶之原因，俟其查明後另行回覆，迄未回覆，
      原告此部分之主張，難信為真實。
    3.張義華部分：原告主張係原告償還張義華之借款，惟並未
      提示原告向其借款之資金流程供核，原告此部分之主張，
      亦難信為真實。
    4.洪榮華部分：原告主張係洪榮華代為處理原告經濟上之活
      動，惟同未提示相關證明文件供核，難信為真實。
  (四)末查，贈與稅之課徵採申報主義，贈與人有就其贈與行為依
    法申報贈與稅之義務。原告將如附表所示之19筆資金移轉他
    人，復未提出任何排除為贈與行為之資料供核，被告認核屬
    贈與行為，於法並無不合；原告贈與該等資金之財產總值已
    超過贈與稅之免稅額，而未依遺產及贈與稅法第24條規定之
    期限內辦理申報，縱無故意，因無不能注意情事，竟疏於注
    意，亦有過失漏報之責，依司法院釋字第275 號解釋意旨，
    仍應受罰。被告依前揭遺產及贈與稅法第44條規定，按原核
    定應納稅額加處1 倍罰鍰計3,890,700 元（計至百元止），
    揆諸前揭規定，亦無違誤。
八、綜上所述，原告之主張，均無足採。原處分（復查決定）認
    事用法，均無違誤，訴願決定遞予維持，亦無不合，原告仍
    執前詞，訴請撤銷，為無理由，應予駁回。
據上論結，本件原告之訴為無理由，爰依行政訴訟法第98條第1
項前段、第218條、民事訴訟法第385條第1項前段，判決如主文
。
中    華    民    國    97    年    7     月    3     日
                    臺北高等行政法院第五庭
                              審判長法  官  張瓊文
                                    法  官  蕭忠仁
                                    法  官  王碧芳
上為正本係照原本作成。
如不服本判決，應於送達後20日內向本院提出上訴狀並表明上訴
理由，如於本判決宣示後送達前提起上訴者，應於判決送達後20
日內補提上訴理由書（須按他造人數附繕本）。
中    華    民    國    97    年    7     月    4     日
                                    書記官  徐子嵐


司法院資訊處製作；財團法人民間司法改革基金會備份。
